最高法院民事判決　　　　　　　　　　　　　　　八十六年度台上字第三○三四號
　　上　訴　人　甲○○
　　訴訟代理人　許士宦律師
　　　　　　　　林望民律師
　　被 上訴 人　乙○○
右當事人間提起第三人異議之訴事件，上訴人對於中華民國八十六年一月六日台灣高
等法院第二審判決（八十五年度上字第五六八號），提起上訴，本院判決如左：
    主  文
原判決廢棄，發回台灣高等法院。
    理  由
本件上訴人主張：被上訴人執台灣高等法院八十二年度重訴字第八七號民事確定判決
向台灣桃園地方法院民事執行處聲請強制執行之八十四年度執字第二四四七號強制執
行事件，就門牌號碼桃園縣平鎮市北富里一鄰北勢七之一號本國式三層房屋一棟主張
為訴外人鍾騰青（即伊之夫）所有實施強制執行，惟該房屋一樓係訴外人鍾堂港（即
鍾騰青之父）於民國七十年間出資興建，於七十五年間由伊以標會所得及存款共新台
幣（下同）六十萬元向鍾堂港買受，伊自得代位鍾堂港提起第三人異議之訴。又前開
房屋二樓、三樓係伊於八十一年初委請訴外人鍾騰枝（即鍾騰青之弟）鳩工興建之獨
立建物，伊自得本於所有權，提起第三人異議之訴，如認該二建物附合於系爭一樓，
而歸鍾堂港取得，基於同前理由，伊亦主張代位鍾堂港請求等情，爰求為命撤銷台灣
桃園地方法院八十四年度執字第二四四七號強制執行事件，就門牌號碼桃園縣平鎮市
北富里一鄰北勢七之一號本國式三層房屋一棟所為之強制執行程序之判決。
被上訴人則以：系爭房屋一樓雖係以訴外人鍾堂港名義申請用電，此乃因鍾堂港係土
地共有權人，訴外人鍾騰青方為真正出資權利人。又系爭房屋係未經保存登記之建物
，興建於七十年間，依聯合財產制，應屬上訴人之夫即訴外人鍾騰青所有。至於系爭
二樓、三樓亦屬鍾騰青所有，上訴人主張以標會會款及薪水給付六十萬元由鍾騰枝鳩
工建築，為其所有，應負舉證責任。而房屋稅款繳款書上記載之繳款人僅能證明公法
上之納稅義務人為何人；電費收據則僅足證明電費繳納義務人為何人，均不足認定上
訴人即係房屋所有權人，上訴人既非真正所有權人，其依據所有權提起第三人異議之
訴，即無理由等語，資為抗辯。
原審維持第一審所為上訴人敗訴之判決，駁回其上訴，係以：本件上訴人以執行債權
人（即被上訴人）為被告，提起第三人異議之訴，首須證明其就執行標的物有所有權
或其他足以阻止物之交付或讓與之權利。按未經保存登記之違章建築無法辦理所有權
之移轉登記，賣方只能將「事實上之處分權」移轉予他方；此種事實上之處分權尚難
認係強制執行法第十五條所稱「足以排除強制執行之權利」；向債務人買受該建築之
第三人，並無依強制執行法第十五條排除強制執行之權利。經查：上訴人主張系爭房
屋一樓係鍾堂港所興建而於七十五年二月二日由伊以六十萬元向鍾堂港所買受，固提
出買賣契約書一紙為證，但(一)被上訴人否認該買賣契約書為真正，而依據證人鍾堂港
、鍾劉秀英（即鍾堂港之妻）、鍾騰枝（即鍾堂港之子）、鍾玉華（即鍾堂港之女）
之證言，關於上訴人買受系爭房屋之時間，所證並不相同，不足以證明系爭房屋一樓
於七十五年二月二日出售予上訴人。（二）上訴人所稱支付六十萬元云云並未提出任
何互助會標會之資料，其雖提出工作證明，亦不能證明確實有二、三十萬元之存款，
再參照證人鍾劉秀英所稱在加蓋二、三樓期間買受等語，因當時訴外人鍾騰青經營之
賜保金屬有限公司（下稱賜保公司）係交由上訴人經營，故若有所得，亦非屬上訴人
自己出資所取得。(三)參照系爭房屋之基地桃園縣平鎮市○○段二四五地號土地，鍾堂
港係共有人之一，其上蓋有七之一號、七之二號、七之三號三棟房屋，其中七之二號
係鍾堂港之二子鍾騰枝出資建築屬鍾騰枝所有，七之三號係鍾堂港之三子鍾騰溪出資
建築屬鍾騰溪所有，其中電力申請名義分別為鍾騰枝與鍾騰溪，此有台灣電力公司桃
園區營業處八十四年九月二十九日覆函可稽，而系爭房屋一樓雖由鍾堂港於七十年二
月二十二日申請用電，但於七十年三月十三日即改為營業用電以供鍾騰青經營之賜保
公司使用，又於七十三年十一月六日將用電名義過戶予鍾騰青，再於八十一年九月二
十三日由鍾騰青過戶予上訴人，此亦有台灣電力公司桃園區營業處八十五年二月七日
覆函可證，足證由鍾堂港提供土地分由成年成家之子鍾騰青等建築房屋居住，因此上
訴人主張系爭房屋係鍾堂港自行出資建築並於七十五年二月二日以六十萬元出售予伊
，其取得事實上之處分權一節，並未舉證證明，不足採信。系爭房屋一樓既非由上訴
人出資興建，其未取得所有權，自無權提起第三人異議之訴。又系爭房屋一樓亦無證
據證明係鍾堂港出資建築，縱認確屬鍾堂港出資建築，亦無證據證明已由上訴人買受
取得事實上之處分權，上訴人主張代位鍾堂港提起第三人異議之訴，亦無可採。又按
動產因附合而為不動產之重要成分者，不動產所有人取得動產所有權，民法第八百十
一條定有明文。上訴人主張其於七十五年向鍾堂港購買上開一樓建物後，又於八十一
年出資在該一樓建物上加蓋二樓、三樓。此亦為被上訴人所否認。上訴人雖提出其存
摺影本為證，證明系爭房屋二樓、三樓係由伊出資請證人鍾騰枝建築云云。但證人鍾
騰枝之證言與上訴人所述有多處不符，本有所疑，而上訴人提出存摺之提款記錄亦不
足以證明係支付前揭建屋之材料款及工資，是上訴人仍不能證明系爭二樓、三樓係伊
出資建築。再者系爭房屋第二層、第三層須由一樓內之樓梯上下，並無其他通道等情
為上訴人所自認，該二樓、三樓顯無從獨立取得所有權，其興建之材料（動產）附合
於系爭一樓（不動產），已歸該一樓之所有權人取得。故縱認確屬上訴人出資建築，
但既因附合屬系爭房屋一樓鍾騰青所有，上訴人亦無權主張所有權而提起第三人異議
之訴；又即便上訴人主張一樓房屋屬鍾堂港出資建築屬實，既不能證明該一樓已由伊
向鍾堂港買受，上訴人自亦未取得系爭房屋一樓之事實上處分權，系爭二樓、三樓既
然附合於一樓，其所有權當然歸屬於鍾堂港，上訴人亦不能代位鍾堂港提起第三人異
議之訴等詞，為其判斷之基礎。
惟查上訴人於原審曾主張：系爭房屋係違章建築，其中一樓部分係訴外人鍾堂港於七
十年間申請建造，鍾堂港並於七十年二月二十三日向台灣電力公司桃園區營業處申請
新設電燈用戶等語，並有鍾堂港於七十年一月二十三日出具予平鎮鄉公所之建築物證
明申請書、切結書、土地使用權同意書及台灣電力公司八十五年二月七日桃區費字第
八五○二－○三四六號函附卷為證（見原審卷一○三頁反面，一審卷八六頁正反面、
八八頁、八九頁、二一○頁、二一一頁）。而系爭房屋於八十一年九月二十三日辦理
現用電戶戶名為上訴人，於八十一年十一月依納稅義務人即上訴人之申請書設立稅籍
，亦有台灣電力公司桃園區營業處八十四年九月二十九日桃區費字第八四○九－二二
六五號函及桃園縣稅捐稽征處中壢分處八十四年九月二十九日八十四桃稅壢貳字第八
四○六三一八六號函暨其附件足徵（見一審卷七六頁至七八頁、七○頁至七三頁）。
倘系爭建物，一樓部分初非由鍾堂港興建，何以以鍾堂港為建築物證明申請書之申請
人，以便辦理接通水電，及以鍾堂港申請新設電燈用戶﹖又倘系爭建物全部，現非為
上訴人所有，何以以上訴人為現用電戶戶名及納稅義務人﹖從而上訴人主張系爭房屋
一樓係鍾堂港於七十年間出資興建，嗣後由伊向鍾堂港買受，二樓、三樓則係伊於八
十一年初委請訴外人鍾騰枝鳩工建築，或與一樓情形相同，伊自得代位鍾堂港提起第
三人異議之訴等語，是否毫無可採，即有斟酌餘地，原審未予深究，並於判決理由項
下說明其得心證之理由，遽憑前揭理由而為不利於上訴人之判決，自有未合，且不足
以昭折服。本件事實真相如何，既欠明確，本院自難為法律上判斷。上訴論旨，指摘
原判決不當，求予廢棄，非無理由。
據上論結，本件上訴為有理由，依民事訴訟法第四百七十七條第一項、第四百七十八
條第一項，判決如主文。
中      華      民      國    八十六    年      九      月    二十六    日
                              最高法院民事第一庭
                                  審判長法官  李  錦  豐
                                        法官  楊  鼎  章
                                        法官  李  慧  兒
                                        法官  許  朝  雄
                                        法官  葉  賽  鶯
      右正本證明與原本無異
                                              書  記  官
中      華      民      國    八十六    年      十      月     十五     日
